臺灣士林地方法院刑事判決　　　　　　　 91年度易字第661號
公　訴　人　臺灣士林地方法院檢察署檢察官
被　　　告　己○○
上列被告因詐欺案件，經檢察官提起公訴（91年度偵緝字第48號）
，本院判決如下：
    主  文
己○○無罪。
    理  由
一、公訴意旨略以：被告己○○原為「台北市全聯計程車運輸合
    作社」理事主席，於民國86年初，經戊○○委託代為籌組「
    台聯計程車運輸合作社」（下稱台聯合作社），並協助透過
    良京實業股份有限公司（下稱良京公司）代辨購車貸款，俾
    向「南陽實業股份有限公司臺北市陽明分公司」（下稱南陽
    公司）購買七部汽車，供戊○○出租予社員使用，詎己○○
    因自己與庚○○（業經不起訴處分確定）有資金週轉需求，
    且因自己債信不佳，無不動產供擔保辨理貸款，而無法以自
    己名義順利貸得款項，竟基於意圖為自己不法所有之詐欺犯
    意，利用戊○○委託其代辦前開購車貸款之機會，先私下覓
    妥南陽公司營業部主任甲○○，由甲○○提供南陽公司所生
    產七部汽車之引擎號碼（引擎號碼分別為VA─AM1582 5 、
    VA─AM16830 、VA─AM15793 、VA─AM17183 、VA─AM
    17593 、VA─AM15826 、VA─AM18199 號），以形式上買賣
    汽車融資方式，配合己○○向不知情之良京公司職員壬○○
    辦理貸款，以達己○○順利取得良京公司貸款之實，並於86
    年1 月間某日，在全聯合作社，對戊○○佯稱欲與良京公司
    簽訂汽車買賣合約，需由戊○○提供坐落臺北市○○區○○
    段1 小段第9 、9 之1 地號土地及其上門牌號碼為臺北市○○區○○路68號2 樓之4 建築改良物（下稱系爭不動產），
    設定抵押權予良京公司以供債權擔保，致戊○○因而陷於錯
    誤，即在附條件買責契約書上簽名蓋章，並提供上開土地所
    有權狀等文件予良京公司，由良京公司委由不詳姓名之人於
    86年1 月30日，持往臺北市古亭地政事務所辦妥土地抵押權
    設定登記後，己○○因而詐得戊○○提供不動產設定抵押供
    自己債務擔保之財產上不法利益，良京公司即於同月31日依
    約分別將新臺幣（下同）二百萬元，匯入己○○指定之其妻
    陳張月嬌在彰化商業銀行西三重分行所開設第000000000000
    00 號 帳戶，及將一百五十萬元，匯入庚○○指定其妹彭芝
    聲在臺北市第五信用合作社北投分社所開設第000000000000
    號帳戶。嗣因南陽公司（按係良京公司之誤）未依前開附條
    件買責契約書交付汽車予戊○○，經戊○○催促未獲置理，
    始悉受騙，因認被告涉犯刑法第339 條第2 項之詐欺得利罪
    等情。
二、被告於本院審理時辯稱：因為良京公司是專門辦汽車貸款，
    我們社員買車都是找良京公司辦貸款。因為良京公司沒有融
    資貸款的執照，我當初是要辦融資貸款，為順利貸得款項，
    所以找南陽公司配合，以買賣汽車的手續辦理融資，並不是
    真的要買車。伊先請南陽公司甲○○開發票給良京公司作帳
    ，讓伊把錢先貸下來後，由伊開支票共4 張，每張五十萬元
    共二百萬元，庚○○亦開1 張一百五十萬元支票給甲○○，
    押在南陽公司，由伊和庚○○負責買這七部車，如果車子沒
    賣掉，南陽公司就把票軋進去，如此一來甲○○亦可取得賣
    七部車的業績。戊○○僅係基於好意幫伊及庚○○擔保，並
    非為了成立計程車合作社要買車而提供上開土地及房屋作為
    債務之擔保，且伊事後皆依照貸款條件還款，伊的貸款部分
    業已還清，伊並沒有騙告訴人，是庚○○未能按期還款才被
    良京公司追償，戊○○才提起告訴。至於籌組台聯計程車合
    作社，是告訴人要求伊與辛○○等幫忙籌組，後來也有成立
    ，時間係在本件貸款之後，與本件貸款無涉等語。
三、按犯罪事實應依證據認定之，無證據不得推定其犯罪事實。
    又不能證明被告犯罪者，應諭知無罪之判決，刑事訴訟法第
    154 條第2 項、第301 條第1 項分別定有明文。又事實之認
    定，應憑證據，如未能發現相當證據，或證據不足以證明，
    自不能以推測或擬制之方法，為裁判基礎；且認定事實所憑
    之證據，其為訴訟上證明，須達於通常一般人均不致有懷疑
    ，而得確信其為事實之程度者，始得據為有罪之認定，倘其
    證明尚未達到此一程度而有合理之懷疑存在時，尚難為有罪
    之認定基礎。又按告訴人之告訴，係以使被告受刑事訴追為
    目的，是其陳述是否與事實相符，仍應調查其他證據以資審
    認；且認定不利之事實，須依積極證據，苟積極證據不足為
    不利於被告事實之認定時，即應為有利於被告之認定，更不
    必有何有利之證據，最高法院30年上字第816 號、52年台上
    字第1300號、40年台上字第86號、76年台上字第4986號著有
    判例。
四、經查：
  (一)本件告訴人於87年12月23日上午向台北地檢署按鈴申告呂白
    石、己○○、庚○○三人時，提出台灣台北地方法院87 年
    票字第27830 號本票准許強制執行之民事裁定，向檢察官陳
    述稱：呂白石是良京公司負責人，負責汽車貸款，我們提供
    七部車子貸款，總金額三百九十八萬多元，共有七個人，有
    簽本票，我提供不動產做擔保，他們貸款下來，並沒匯入我
    們指定的帳戶內，流向不明，也未經我們同意把七部車子賣
    掉，我們寄存證信函給他們未處理，己○○、庚○○二人恐
    嚇如要追究此事，要將我的不動產賣掉（88年度偵字第403
    號卷第2 頁參照）云云，此為本案之導火線。其於88年1 月
    12 日 第二次偵訊時陳稱：「（己○○、庚○○是什麼關係
    ）是我們的共同背書人；我們向三陽公司買七部車，向良京
    公司抵押貸款三百多萬元，車子、錢都沒有拿到；我沒支付
    半毛錢，車子也沒有拿到」云云（同卷第24、25頁參照）。
    由上可知，(一)本件係告訴人戊○○於接到法院之本票裁定後
    ，才於87年12月23日向檢察官申告，(二)告訴人承認有提供七
    部車子向良京公司辦理貸款，(三)告訴人承認有簽發本票，有
    提供其所有之不動產做擔保，(四)惟告訴人稱錢未匯入其指定
    之帳戶內，(五)告訴人亦迄無拿到七部車子，且已被賣掉，因
    認呂白石、庚○○及被告三人共犯詐欺侵占。而起訴書亦據
    以認定被告因個人有資金週轉需求，且自己債信不佳，無不
    動產辦理貸款，無法以自己名義貸得款項，竟利用戊○○委
    託設立「台聯合作社」並協助代辦購車貸款之機會，以形式
    上買賣汽車融資方式，以達其順利取得良京公司貸款之實，
    向戊○○佯稱欲與良京公司簽訂汽車買賣合約，需由戊○○
    提供不動產設定抵押予良京公司，致戊○○陷於錯誤，而在
    「附條件買賣契約書」上簽名蓋章，並提供所有權狀供辦理
    設定登記，因而詐得戊○○提供不動產設定抵押供自己債務
    擔保之財產上不法利益，使良京公司將貸款匯入己○○指定
    之其妻陳張月嬌帳戶，及庚○○指定之其妹彭芝聲帳戶，而
    南陽公司（按係良京公司之誤）亦未依「附條件買賣契約書
    」交付汽車予戊○○云云。
  (二)於此有兩個疑點必先釐清：第一，起訴書認定告訴人要購買
    七部汽車，就要拿錢出來買才對，沒有錢要用什麼去買七部
    車。第二，如果要先辦理貸款再去買七部車，除非人家肯准
    你信用貸款（通常要相當資力及信用的證明），否則就要有
    擔保才行。茲告訴人自承與良京公司及南陽公司人員不熟，
    是被告去接洽的云云，則依經驗法則，提供不動產辦理抵押
    設定亦為一般借款的必要程序，起訴書認定被告係佯稱應由
    戊○○提供不動產去辦理抵押而使戊○○陷於錯誤？致戊○○提供上開不動產與良京公司訂立「抵押權設定契約書」、
    及訂立「附條件買賣契約書」，這種論斷，除非告訴人沒有
    要買汽車，否則就不能成立。茲起訴既認定告訴人要買七部
    車，供其出租予社員使用，故提供不動產給良京公司擔保一
    事，應屬良京公司之要求及告訴人自己之同意，謂被告施用
    詐術使告訴人陷於錯誤而提供，即無證據且與經驗法則有違
    ，核無可採。況本件無論係「抵押權設定契約書」或係「附
    條件買賣契約書」，其契約當事人均為良京公司與告訴人戊○○，告訴人亦承認該兩契約書均係其親自簽名，而被告在
    該等契約上，除在「附條件買賣契約」部分充當連帶保證人
    外，並無為戊○○之代理人的記載，何以見得被告有受戊○○委託辦理購車或貸款之事證，況被告縱有協助告訴人戊○○辦理貸款及購車，依上開之契約書內容以觀，亦達告訴人
    貸款及購車之目的，何來詐欺告訴人之情事。至告訴人於契
    約成立後，未能取得款項，或未能取得汽車，自應依契約條
    件內容向良京公司主張付款或交車，被告對告訴人應無何責
    任可言。雖然本件良京公司最後將款項匯入陳張月嬌及彭芝
    聲帳戶內，縱係依被告指示而為，亦是被告有無施用詐術使
    良京公司陷於錯誤之問題，其被害人亦為良京公司而非本件
    告訴人，合先敘明。
  (三)再查，本件告訴人以其不動產提供抵押，簽發本票供作擔保
    ，最後沒有收到款項亦沒有拿到汽車，雖是事實，問題究係
    告訴人欲購買七部汽車，才提供不動產擔保貸款購車？或是
    因被告己○○及庚○○欲向良京公司借錢，而由告訴人幫忙
    提供其不動產替被告等擔保，並因良京公司非銀行業不能辦
    理融資貸款，而以迂迴方式達成本件購車貸款？才是雙方爭
    執之所在，茲分述之：
    (1)本件購車契約於86年2月18日即已完成，此有86年2月18日
      之附條件買賣契約書一紙、86年2月18日良京公司開給戊○○之統一發票七張（七部車子每部一張）、86年2月18
      日戊○○開立之簽收單七張（七部車子每部一張）、戊○○之切結書一張（批明七部車子已於86年2月18日確實交
      付予本人使用無訛）等影本附卷可憑，而辦理不動產抵押
      登記貸款更提前在86年1月底即已完成，此亦有86年1月5
      日之抵押權設定契約書、86年1月30日之他項權利證明書
      、告訴人等共同簽發之本票（本院卷一第76頁參照）等影
      本各一紙在卷為證，告訴人雖對其中部分文件之印章是否
      親自用印有所爭執，惟關於重要文件，即在附條件買賣契
      約書、切結書、抵押權設定契約書、及本票上親自簽名蓋
      章等情，並不否認，且辦理抵押權設定登記須要本人印鑑
      ，因此告訴人對於在86年1 、2 月間已辦理購車貸款契約
      完畢一節，不得諉為不知。且依告訴人戊○○在按鈴申告
      之初，亦供述有提供七部車給良京公司要辦理貸款，且有
      簽本票，有提供不動產擔保，一一紀錄在卷，這些事實，
      應不容告訴人否認。
    (2)查上開不動產抵押權設定於86年1 月30日辦理登記完畢，
      戊○○並於切結書批明於86年2 月18日確實交車予本人無
      訛，已如前述，則戊○○如未收到車子，未收到貸款，何
      以遲至四個多月後的6 月13日才寫郵局存證信函通知良京
      公司及南陽公司？又何以遲至87年12月收到良京公司之本
      票裁定後始向檢察署按鈴申告？中間相隔近兩年之久，附
      條件買賣契約亦將屆至，戊○○如欲貸款購車供出租使用
      ，在這漫長的歲月裡，戊○○為何不請求交付三百五十萬
      元貸款以供其購買七部車？又為何不請求交付七部汽車以
      供其出租於社員？又為何不追回其簽發之三百多萬元本票
      ，或訴請塗銷抵押權設定登記以維護其權益？實在令人費
      解。
    (3)依附條件買賣契約書第二條所載：「買方所購標的物價款
      應自86年3月1日起每月1日償還九萬四千八百元，並於每
      單月16日，均應再償還十四萬二千二百元，且為付款方便
      起見，買方得以同日期、金額之票據交付賣方提兌，本約
      有效期間自86年2月18日起至88年4月8 日止」，此一約定
      白紙黑字，戊○○不得諉為不知，告訴人如係以上揭房地
      設定抵押借款，並欲用以購買車輛出租使用，則身為債務
      人之告訴人對其申辦附條件買賣之還款方式，當不應漠不
      關心，然而直至契約生效二年後，告訴人於88年1 月12日
      在檢察官訊問時，仍陳稱未支付半毛錢。又本件如係告訴
      人戊○○為借款人，何以第三人陳張月嬌（己○○之妻）
      及彭芝聲（庚○○之妹）願意為告訴人簽發支票每月為戊○○分期償還每雙月九萬多元，每單月二十三萬多元之貸
      款本利？
    (4)被告如僅係協助告訴人辦理購車貸款，則介紹、斡旋已夠
      朋友，又何須自己擔任連帶保證人，且被告稱其他連帶保
      證人之中，丁○○係伊找的（此點亦經丁○○證實）；乙○○、丙○○、癸○○係庚○○找的（此亦經庚○○證實
      ），告訴人戊○○亦自承連帶保證人皆係被告覓得，告訴
      人與渠等並不認識，且不論是簽約前或簽約後，告訴人完
      全未與保證人接洽過云云，世間那有如此不勞而穫的奇蹟
      ？更何況互不相識的一方（保證人）會為另一方（告訴人
      ）做保，讓告訴人去貸款買車，更屬不可思議之事，凡此
      益足證明被告所辯是伊與庚○○要貸款，而戊○○只是提
      供不動產擔保之人一節，可以相信。
    (5)依本院調取之「台北縣台聯計程車運輸合作社」申請設立
      案卷資料查悉，該台聯合作社於86年4月25日舉行創立會
      ，社員59人，出席38人，委託出席10人，缺席11人，每股
      金額100元，共認股5,900股，股金總額590,000元已全數
      繳納，並於同年4月30日申請設立，台北縣政府於同年5月
      8 日北府社二字第166021號函准予登記，該社於同年5月
      15 日陳報啟用合作社圖記，足見沒有買到七部車，台聯
      合作社照樣成立營業，故被告己○○所述成立台聯合作社
      是後來的事，且與本件貸款無關一節，可以相信。
    (6)告訴人在本院最後審理期日，坦承被告曾經請辛○○為伊
      做保證人向合作金庫借款八百萬元，而伊與辛○○只見過
      面不熟，是被告幫忙找的等語，足見被告辯稱伊以前有幫
      過告訴人戊○○，是伊請辛○○為戊○○做保證人，向合
      作金庫擔保借款，有恩在先，所以這次告訴人願意以不動
      產為被告做本件貸款之擔保等語，即有相當之可信度。
    (7)按南陽公司於86年1月27─30日（此次統一發票於撥款後
      作廢）及86年5月28日，就同一批的七部車，前後開兩次
      統一發票給良京公司，及依南陽公司86年1 月31日開給良
      京公司之七張確認書載明：本公司（南陽公司）售予貴公
      司（良京公司）之汽車價款，本公司茲確認並請求貴公司
      逕向第三人陳張月嬌、彭芝聲為清償，視為清償完畢等情
      ，互相對照以觀，此等作業程序確與常情有違。查南陽公
      司既為出賣汽車之公司，平常出賣汽車無數，制度完整當
      不在話下，出賣汽車收取車款為其業務，豈能輕易將車款
      指示交付於第三人，足證被告所稱：因為良京公司沒有融
      資貸款的執照，我當初是要辦融資貸款，為順利貸得款項
      ，所以找南陽公司配合，以買賣汽車的手續辦理融資，並
      不是真的要買車。伊先請南陽公司甲○○開發票給良京公
      司作帳，讓伊把錢先貸下來後，由伊開支票共4 張，每張
      五十萬元共二百萬元，庚○○亦開1 張一百五十萬元支票
      給甲○○，押在南陽公司，由伊和庚○○負責賣這七部車
      ，如果車子沒賣掉，南陽公司就把票軋進去，如此一來甲○○亦可取得賣七部車的業績的辯解，可以採信。
    (8)再本件良京公司既非銀錢業，不得經營銀行業務，不能融
      資貸款，故與南陽汽車公司配合，以形式上買賣汽車融資
      配合己○○貸款，業經被告己○○一再供述在案，亦有上
      開相關文書證據對照可稽，且為起訴書事實所認定，故該
      公司職員壬○○及甲○○所為與此資料不符之陳述，當屬
      避就之詞，自無可採。
  (四)綜上所述，本件告訴人所陳欲購買七部車供其出租予社員使
    用，係屬片面之詞，均無證據以實其說，且觀其初次按鈴申
    告所述筆錄，顯係購車去辦理貸款而非先貸款用以購車，因
    此告訴人戊○○陳述前後不一，疑點甚多，且有瑕疵，均如
    前述，依前開判例說明，尚難據為被告有罪之認定，況本件
    蒞庭檢察官於最後言詞辯論時，亦為被告無罪之論告，此外
    又查無其他積極證據足以證明被告有何詐欺得利情事，被告
    犯罪不能證明，爰為無罪之諭知。
據上論斷，應依刑事訴訟法第301 條第1 項，判決如主文。
本案經檢察官呂永魁到庭執行職務
中　　華　　民　　國　　94　　年　　6 　　月　　28　　日
                  刑事第二庭審判長法  官  林  清  吉
                                  法  官  莊  明  達
                                  法  官  趙  文  卿
右正本證明與原本無異。
如不服本判決應於送達後十日內向本院提起上訴狀。
                                  書記官  楊  樠  株
中　　華　　民　　國　　94　　年　　6 　　月　　29　　日
